【裁判字號】    99,上更(一),211
【裁判日期】    990831
【裁判案由】    毒品危害防制條例
【裁判全文】
臺灣高等法院刑事判決            99年度上更(一)字第211號
上  訴  人
即  被  告  甲○○
選任辯護人  范翔智律師
上列上訴人因違反毒品危害防制條例案件，不服臺灣臺北地方法
院96年度訴字第799號，中華民國97年2月27日第一審判決（起訴
案號：臺灣臺北地方法院檢察署96年度偵字第3193號、第5397號
），提起上訴，經本院判決後，最高法院第一次發回更審，本院
判決如下：
    主  文
原判決關於販賣第二級毒品部分暨所定執行刑部分均撤銷。
甲○○販賣第二級毒品，累犯，處有期徒刑柒年陸月，未扣案犯
罪所得新臺幣仟元沒收，如全部或一部不能沒收時，以其財產
抵償之；又販賣第二級毒品，累犯，處有期徒刑捌年，扣案附表
一所示之物沒收銷燬之，扣案附表二所示之物均沒收，未扣案犯
罪所得新臺幣壹萬陸仟佰元沒收，如全部或一部不能沒收時，
以其財產抵償之；應執行有期徒刑玖年玖月，附表一所示之物沒
收銷燬之，附表二所示之物均沒收，未扣案犯罪所得新臺幣壹萬
玖仟佰元沒收，如全部或一部不能沒收時，以其財產抵償之。
    事  實
一、甲○○（所犯持有第一級毒品罪部分，業經被告撤回上訴確
    定）有多次違反毒品危害防制條例案件經法院判決有罪確定
    之紀錄，曾因連續施用第二級毒品，經臺灣板橋地方法院以
    94年度簡字第2935號判決判處有期徒刑5 月確定，並於民國
    95年9 月27日執行完畢；詎仍不知悔改，明知安非他命係毒
    品危害防制條例第2條第2項第2款（起訴書漏載第2款）所規
    範之第二級毒品，未經許可，不得販賣，竟意圖販賣營利，
    於95年10月中旬某日起，先陸續向李俊明預收販毒價金共計
    新臺幣（下同）3千元後，並約定3 千元買賣1公克安非他命
    ，旋於同年月某日時，意圖販賣，先向綽號「西瓜」之不詳
    姓名成年男子（下稱：西瓜），以不詳之價格，販入不詳數
    量之安非他命。嗣於同月中旬間某日時，在臺北縣土城市之
    「簡愛汽車旅館」內，交付前已約定買賣安非他命與李俊明
    ，惟因交付實際重量不明且未達原約定之數量1 公克，故於
    數日後之某日時，二人又相約在臺北縣中和市○○路「大潤
    發」前某處，承前犯意，接續將前次未付足之安非他命交與
    李俊明，完成交易。
二、又甲○○明知甲基安非他命係毒品危害防制條例第2條第2項
    第2款（起訴書漏載第2款）所規範之第二級毒品，未經許可
    ，不得販賣，竟意圖販賣營利，於96年2月1日前某日時，在
    台北縣中和市、永和市之某處所，以不詳之價格，向「西瓜
    」之人，販入甲基安非他命8包（不含分裝袋之總淨重20點9
    公克、起訴書誤載為安非他命），伺機販出。嗣於96年2月1
    日中午12時許，在臺北縣中和市○○路與連城路口附近，將
    前述向「西瓜」購入甲基安非他命其中1 包（不含分裝袋之
    淨重7點1 公克），以1萬6千3百元之價格售予乙○○，並取
    得乙○○所交付之價金1萬6千3百元。嗣經警於96年2月3 日
    零時25分許，在乙○○位於臺北縣新店市○○路2 巷29號住
    處前查獲，並在停放在上開處所前，由甲○○所駕駛之車牌
    號碼6229－ＥＰ號自用小客車上起出未及賣出之甲基安非他
    命7包（不含分裝袋之總淨重13點8公克，驗餘總淨重13點78
    8公克）。
三、案經臺北縣政府警察局新店分局報告臺灣臺北地方法院檢察
    署檢察官偵查起訴。
    理  由
壹、程序部分：
一、按被告以外之人於審判外之言詞或書面陳述，除法律有規定
    者外，不得作為證據。被告以外之人於檢察事務官、司法警
    察官或司法警察調查中所為之陳述，與審判中不符時，其先
    前之陳述具有較可信之特別情況，且為證明犯罪事實存否所
    必要者，得為證據，刑事訴訟法第159條、第159條之2 分別
    定有明文。查證人乙○○於警詢時之陳述，固係被告以外之
    人於警詢時之陳述，屬傳聞證據，而證人乙○○經本院傳喚
    到庭行交互詰問後，就被告甲○○有無販賣甲基安非他命乙
    情所為陳述，與其於警詢時所證稱之情節有所不符，惟以證
    人乙○○警詢中之陳述，係於案發後當日即經警當場查獲，
    並接受警方製作調查筆錄，距離案發時點相近，較少權衡利
    害得失，且觀察問答均能針對問題清楚陳述，尚無前後矛盾
    之情事。然其於本院初則證稱「96年2月1日被告並未拿甲基
    安非他命給伊」，嗣又稱「實際上是託被告向西瓜調的」等
    語（見本院審判筆錄第4、5頁），已有前後不一之情，另又
    證稱偵查所述係出於自己意思之陳述，其內容實在，然徵其
    偵查證述之內容，恰與警詢相符，而與證人與本院證述又有
    出入，足見證人乙○○於案發後警詢之證述，較之事隔3 年
    後於本院審理時所為前後不一之陳述，顯較可信，因認證人
    乙○○於警詢時所為之陳述，具有較為可信之特別情況，又
    衡諸全案卷證，證人乙○○於警詢時之陳述，復為證明犯罪
    事實存否所必要，依刑事訴訟法第159條之2之規定，自有證
    據能力。
二、除上開所示外，以下所引證據，經本院當庭提示，檢察官、
    被告及其選任辯護人均無意見，且未於言詞辯論終結前聲明
    異議，本院審酌該等證據作成之情況，認為適於為本件認定
    事實之依據，依刑事訴訟法第159條之5第2 項規定，應具有
    證據能力。
貳、實體部分：
一、訊據上訴人即被告甲○○矢口否認有何販賣第二級毒品予乙
    ○○、李俊明之犯行，辯稱：伊係與李俊明合資向「西瓜」
    購買，並未賣出毒品；又伊幫乙○○向「西瓜」以原價調毒
    品，並未賺取差價云云。經查：
(一)販賣安非他命給李俊明部分：
 1、按證人李俊明於原審審理時證稱：伊在新店分局製作筆錄時
    ，主動供出上游即賣給伊毒品之人甲○○。甲○○用0918那
    支電話打給伊，說他缺錢，要伊幫忙，被告並未說到他要跟
    伊一起合買，只是說他缺錢，看伊有多少錢可以給他。被告
    跟伊說1公克3千元，伊現在已經記不太清楚，但當時筆錄上
    都已經說的很清楚。伊在警詢及偵查中所述內容應以伊在檢
    察官訊問時所作筆錄為準。被告於95年10月中旬在臺北縣土
    城市簡愛汽車旅館內，以1公克3千元之代價出售安非他命1
    公克給伊，而於該次交易幾日後，被告又在臺北縣中和市○
    ○路大潤發前另提供伊安非他命，並表示因在臺北縣土城市
    簡愛汽車旅館所交付的毒品重量不足，所以在臺北縣中和市
    ○○路大潤發這一次補足重量，而未向伊收取費用，被告該
    2次給付之毒品合起來重量應該有1公克。伊先後給付被告3
    千元之時間點均在簡愛汽車旅館交易之前等語（見原審卷第
    104至109頁）。依證人前開所述被告並未表示係合資購買安
    非他命，堪認被告所謂與證人李俊明合資購買毒品云云，尚
    屬無據。
 2、又證人李俊明於原審審判中之證詞，雖就向被告購買毒品之
    部分細節，其陳述與偵查中稍有出入，惟以李俊明係施用毒
    品之慣犯，且又無證據證明李俊明可自行生產欲施用之毒品
    ，必然常向他人購買，是其於原審證述時間為97年1月3日，
    就其逾1 年即95年10月中旬購買之交易細節等情，記憶模糊
    混淆尚符人之常情，且經原審於審理時提示其偵查中陳述後
    ，李俊明已能明確還原當時場景，故其於原審審理時所為上
    開陳述堪以採信。至證人於原審審理時另證稱：被告並未請
    伊施用安非他命，伊印象中係將錢先給他，伊怎麼用錢伊不
    知道，但他後來將跟別人拿的安非他命給伊等語（參原審卷
    第109 頁），但此無非是因被告經濟情況不佳，沒錢購買毒
    品以備出售，故預向李俊明收錢後，再找上游毒販購入安非
    他命，再轉賣與李俊明從中賺取差價，亦難據此而對被告有
    利之認定。
 3、是被告意圖販賣營利，預收李俊明3 千元購買安非他命之價
    金後，始購入安非他命，且先於簡愛汽車旅館，交付不足1
    公克之安非他命與李俊明，嗣於該次交易幾日後，在臺北縣
    中和市○○路大潤發前，補足前次即簡愛汽車旅館交易不足
    之重量之事實，洵堪認定。
(二)販賣甲基安非他命給乙○○部分：
 1、按證人乙○○於警詢中證稱：伊於96年2月1日12時左右以手
    機撥打綽號「小龍」之男子所持用之0000000000號行動電話
    ，並至臺北縣中和市○○路與連城路口附近以新臺幣1萬6千
    3百元購買甲基安非他命1包（毛重7點4公克、淨重7點1公克
    ），警方所查扣之甲基安非他命4包（毛重6點2公克、淨重4
    點8公克）、已使用過殘渣甲基安非他命1瓶（毛重2點7公克
    、淨重0點2公克）、甲基安非他命殘渣袋3 包，是伊吸食後
    所剩。伊不知道綽號「小龍」男子之真實年籍，年約20幾歲
    左右，身高約170 公分，重約60公斤左右，操閩南口音。經
    伊當場指認，甲○○確為綽號「小龍」之男子無誤等語（見
    96年偵字第3193號卷第26至33頁），經核與其於偵查中證稱
    ：伊於警局所述都是真的，但伊怕受到報復，不知該如何是
    好。伊施用之毒品是甲○○賣給伊的。伊於95年5 月曾向被
    告買過1次（此部分未具起訴），最後1次是在96年2月1日，
    而警方在伊住處查獲之毒品就是伊於2月1日向他買的。昨日
    伊住處被搜索，警察問伊毒品是向何人買的，警察要伊協助
    抓甲○○，伊就協助警方打電話將甲○○騙出來，所以警察
    才抓到他，警察並未和伊交換任何利益，只說伊供出上游因
    而破獲的話可以減輕刑度，且甲○○要伊不能咬他，所以如
    果讓他知道是伊指證他的話，伊怕他會報復，請不要讓他知
    道是伊指證他等語（參同上偵卷第96至98頁）相符。嗣乙○
    ○雖於本院審理中先證稱：伊已不記得毒品是向何人購買，
    嗣卻證稱96年2月1日伊並未向被告購買甲基安非他命，實際
    上是託被告向綽號「西瓜」之人調取甲基安非他命等語（見
    本院卷第92頁背面至93頁），則其先證稱不記得毒品向何人
    購買，復又明確證稱96年2月1日未向被告購買甲基安非他命
    ，係託被告向「西瓜」之人所調，則其前後證述甲基安非他
    命來源顯有矛盾，復徵其警、偵所述均未提及「西瓜」之人
    ，突於本院詰問時論及西瓜之人，已有疑問？而其於本院所
    為證詞恰與被告辯稱係幫證人乙○○向西瓜之人調取甲基安
    非他命相符，是據證人乙○○歷次之證述，僅於本院所證與
    前開證述不符，復能迎合被告之辯詞，堪認證人乙○○於本
    院所證，應係迴護被告之詞，礙難採信，要難據此逕為對被
    告有利之認定。另警方於乙○○位於台北縣新店市○○路2
    巷29弄9 號住處前，由被告所駕駛6229－ＥＰ號自用小客車
    上所起出之透明晶體7包（不含分裝袋之總淨重13點8公克，
    驗餘總淨重13點788 公克），經送臺灣檢驗科技股份有限公
    司檢驗，該公司分別以EIA酵素免疫分析法、GC／MS氣相層
    析／質譜儀法為初步、確認檢驗，認乃含甲基安非他命成分
    之物，此有該公司96年3月9 日CH／2007／21183號濫用藥物
    檢驗報告在卷可稽（參同上偵卷第159至160頁），是就上述
    事證交互參照，被告應有於上揭時地販賣甲基安非他命與乙
    ○○之事實，堪以認定。
 2、被告甲○○於本院陳述所扣得上開7 包甲基安非他命，與交
    付給證人乙○○1 包甲基安非他命，於不同時間向西瓜所購
    買，且上開7包甲基安非他命，是在乙○○所購買1包前已購
    入等語（見本院審判筆錄第9 頁）。惟查，被告於本院準備
    程序中自承購入甲基安非他命均係在不詳之時間（本院卷第
    61頁反面），則其又稱能分辨前後購入之時間，已難置信，
    且如被告所稱其既已先購入7 包甲基安非他命，於證人乙○
    ○向其表示購買之際，被告已有7 包甲基安非他命，何須冒
    險再向西瓜之人購入1 包甲基安非他命，交付給乙○○，是
    認被告上開8包安非他應係同時購入，非如被告所陳係分2次
    購入。又被告因毒品案件，於95年9 月27日執行完畢，又自
    承因沒有錢，才會找人合資購買（見原審卷125頁反面），
    顯見被告執行完畢出監後經濟狀況非佳，則其若非意圖營利
    購入甲基安非他命，何須1次斥資購入8包甲基安非他命，使
    其現金週轉吃緊，經濟狀況更形惡化。是認被告販入甲基安
    非他命8包，係意圖販賣而販入，至堪認定。
 3、又按販賣毒品之所謂販賣行為，係行為人基於營利之目的，
    而販入或賣出毒品而言。販賣毒品者，其主觀上須有營利之
    意圖，且客觀上有販賣之行為，即足構成，至於實際上是否
    已經獲利，則非所問。即於有償讓與他人之初，係基於營利
    之意思，並著手實施，而因故無法高於購入之原價出售，最
    後不得不以原價或低於原價讓與他人時，仍屬販賣行為。必
    也始終無營利之意思，縱以原價或低於原價有償讓與他人，
    方難謂為販賣行為，而僅得以轉讓罪論處，最高法院93年度
    台上字第1651號判決意旨可資參照。茲查被告於警詢中曾陳
    稱所查扣之海洛因3包（淨重約4點35公克）、甲基安非他命
    7包（淨重約13點8公克）是伊以約2 萬元之代價向綽號「西
    瓜」之男子購得等語（見同上偵卷第18至19頁），則依其自
    陳毒品販入之價格，復參照證人乙○○上開以1萬6千3 百元
    向被告購得甲基安非他命1 包（淨重7點1公克）之證述，顯
    見被告應有賺取其間價差而營利之事實甚明，是被告辯以：
    伊僅係幫乙○○調毒品，並未販賣云云，核係事後飾卸之詞
    ，委無可採。至乙○○於警詢、偵查中證稱含本次，共計3
    度向被告購入毒品，但此為數罪，無審判不可分關係，被告
    另2 次是否另涉毒品危害防制條例案件，應由檢察官另行處
    理，併此敘明。
(三)綜上所述，被告2 次販賣第二級毒品之犯行均事證明確，洵
    堪認定，應予依法論科。
二、按行為後法律有變更者，適用行為時之法律。但行為後之法
    律有利於行為人者，適用最有利於行為人之法律，刑法第2
    條第1 項定有明文。查毒品危害防制條例第4條第2項已於98
    年5月20日修正公布，並於公布日起至第3日即98年5 月22日
    發生效力。是本件被告行為後，毒品危害防制條例第4條第2
    項業已修正公布並施行，是被告犯後法律已有變更，修正前
    毒品危害防制條例第4條第2項規定為：「製造、運輸、販賣
    第二級毒品者，處無期徒刑或七年以上有期徒刑，得併科新
    臺幣七百萬元以下罰金」，修正後毒品危害防制條例第4 條
    第2 項則規定為：「製造、運輸、販賣第二級毒品者，處無
    期徒刑或七年以上有期徒刑，得併科新臺幣一千萬元以下罰
    金」，就其法定罰金刑部分，已由修正前「得併科新臺幣七
    百萬元以下罰金」更改為「得併科新臺幣一千萬元以下罰金
    」，是以修正前之毒品危害防制條例較有利於被告。
三、按甲基安非他命、安非他命，依毒品危害防制條例第2條第2
    項第2 款規定，均屬第二級毒品；而所謂販賣，係意圖販賣
    而有販入或賣出之行為而言，其販入及賣出之行為，不必二
    者兼備，有一即屬成立販賣，然販入之後復行賣出，則仍應
    僅成立一販賣行為。是被告於96年2月1日前某日時，向「西
    瓜」販入8 包第二級毒品甲基安非他命，嗣於96年2月1日中
    午12時許將其中1包賣出與乙○○之行為，應整體論以1次販
    賣第二級毒品罪。核被告2 次販賣毒品犯行，均係違反修正
    前毒品危害防制條例第4條第2項之販賣第二級毒品罪。被告
    持有第二級毒品之行為，為販賣之高度行為吸收，不另論罪
    。被告所犯2 次販賣第二級毒品罪，犯意各別、行為互殊，
    應分論併罰，雖起訴書似認被告二次販賣毒品行為應論以一
    罪，然蒞庭檢察官已當庭更正應為數罪併罰（見原審卷第13
    2頁），且按刑法於94年2月2 日修正公布，刪除第56條所定
    連續犯之規定，自95年7月1日施行。而基於概括犯意連續多
    次販賣毒品之行為，於刑法修正刪除連續犯規定之前，均依
    連續犯論以一罪。此次刑法第56條修正理由之說明謂：「對
    繼續犯同一罪名之罪者，均適用連續犯之規定論處，不無鼓
    勵犯罪之嫌，亦使國家刑罰權之行使發生不合理之現象。」
    「基於連續犯原為數罪之本質及刑罰公平原則之考量，爰刪
    除有關連續犯之規定」等語，即係將本應各自獨立評價之數
    罪，回歸本來就應賦予複數法律效果之原貌。因此，就刑法
    修正施行後多次販賣毒品之犯行，採一罪一罰，始符合立法
    本旨。查被告有事實欄所示刑之執行紀錄，此有本院被告前
    案紀錄表在卷足憑，其於受刑之執行完畢後5 年內故意再犯
    本件有期徒刑以上之刑之2 罪，均為累犯，除依刑法第65條
    第1 項規定，毒品危害防制條例第4條第2項之罪法定刑中無
    期徒刑部分不得加重外，各應依刑法第47條第1 項加重其刑
    。
四、原審以被告甲○○犯罪事證明確，予以論罪科刑，固非無見
    。惟被告行為後，毒品危害防制條例第4條第2項有關販賣第
    二級毒品之法定本刑等規定，業於98年5 月20日修正公布，
    於本院裁判時業已施行，原審未及比較新舊法後予以適用，
    容有未洽。被告否認有販賣甲基安非他命之犯行而提起上訴
    ，雖無理由，惟原判決販賣第二級毒品部分，既有上揭可議
    之處，自應由本院就該部分及所定執行刑併予以撤銷改判。
    爰審酌被告正值壯年，竟不事正當營生，不顧安非他命、甲
    基安非他命流毒無窮，危害甚鉅，不惜以身試法，且其販賣
    毒品供他人施用，對人身有莫大戕害，危害國民身體健康及
    社會風氣，兼衡被告之素行、智識程度、犯罪動機、目的、
    犯後仍飾詞卸責等一切情狀，分別量處主文欄第2 項所示之
    刑，並定應執行刑，以資懲儆。復按扣案如附表一所示之物
    ，為被告意圖營利所販入之第二級毒品甲基安非他命，應依
    毒品危害防制條例第18條第1 項前段規定，沒收銷燬之。又
    扣案如附表二所示之物，分別為包裝附表一所示毒品而供被
    告販賣該等毒品所用之物，且為被告所有，應依毒品危害防
    制條例第19條第1 項前段規定均予沒收。另未扣案之被告販
    賣第二級毒品與李俊明之所得價金3 千元，及販賣第二級毒
    品與乙○○之所得價金1萬6千3 百元，均應依毒品危害防制
    條例第19條第1 項規定宣告沒收，全部或一部不能沒收時，
    以其財產抵償之。至未扣案之門號0000000000號行動電話，
    雖係被告用以聯絡乙○○出售毒品所用之物，此據乙○○供
    明，但無證據足以證明為被告所有，也非違禁物，爰不予宣
    告沒收；至扣案之4萬1千4 百元及0000000000、0000000000
    、0000000000號行動電話，均非違禁物，而被告稱分別為其
    向所服務之餐廳借支欲用以購買機車的錢，以及與朋友聯絡
    用的電話，且無證據證明與本案有何關係，亦不符沒收要件
    ，併予敘明。
據上論斷，應依刑事訴訟法第369條第1項前段、第364條、第299
條第1項前段、修正前毒品危害防制條例第4條第2 項，毒品危害
防制條例第18條第1項前段、第19條第1項，刑法第2條第1項、第
11條前段、第47條第1項、第51條第5款，判決如主文。
本案經檢察官沈世箴到庭執行職務。
中    華    民    國    99    年    8     月    31    日
                  刑事第八庭審判長法  官  張傳栗
                                  法  官  黃斯偉
                                  法  官  劉嶽承
以上正本證明與原本無異。
如不服本判決，應於收受送達後十日內向本院提出上訴書狀，其
未敘述上訴之理由者並得於提起上訴後十日內向本院補提理由書
（均須按他造當事人之人數附繕本）。「切勿逕送上級法院」。
                                  書記官  何仁崴
中    華    民    國    99    年    8     月    31    日
附表一：第二級毒品甲基安非他命，總重13點8公克，驗餘總重
13點788公克。
附表二：包裝附表一所示第二級毒品之分裝袋7枚。
論罪法條：
修正前毒品危害防制條例第4條第2項

司法院資訊處製作；財團法人民間司法改革基金會備份。
